臺灣臺北地方法院民事判決
110年度重訴字第681號
原      告  高騰輝  
            高廷揚  
共      同
訴訟代理人  毛國樑律師
被      告  高全安  
訴訟代理人  劉錦隆律師
上列當事人間請求不動產所有權移轉登記等事件，本院於民國11
1年11月21日言詞辯論終結，判決如下：
    主  文
一、被告應將如附表一所示土地所有權應有部分各一○○○○○分之
    八七五以及如附表二所示建物所有權應有部分各四分之一分
    別移轉登記予原告高騰輝、高廷揚。
二、被告應給付原告各新臺幣參佰零參萬陸仟捌佰陸拾柒元，及
    自民國一一○年十一月二十日起至清償日止，按年息百分之
    五計算之利息。
三、原告其餘之訴駁回。
四、訴訟費用由被告負擔百分之九十，由原告高騰輝負擔百分之
    五，餘由原告高廷揚負擔。
五、本判決第二項，於原告各以新臺幣壹佰零壹萬貳仟元為被告
    供擔保後，得假執行。但被告如各以新臺幣參佰零參萬陸仟
    捌佰陸拾柒元為原告預供擔保，得免為假執行。
六、原告其餘假執行之聲請駁回。
    事實及理由
壹、程序方面
　　按訴狀送達後，原告不得將原訴變更或追加他訴，但擴張或
    減縮應受判決事項之聲明，不在此限，民事訴訟法第255條
    第1項第3款定有明文。經查，原告起訴時聲明第2項原為：
    被告應各給付原告新臺幣（下同）100萬元，及自起訴狀繕
    本送達翌日起清償日止，按年息5%計算之利息（見本院北司
    調字卷第7頁）。嗣於民國110年11月17日具狀變更為：被告
    應分別給付原告320萬7,075元，及自民事準備書㈡狀繕本送
    達被告之翌日起至清償日止，按年息5%計算之利息（見本院
    卷第175頁）。經核原告所為變更屬擴張應受判決事項之聲
    明，揆諸前開規定，自應准許。
貳、實體方面
一、原告主張：原告高騰輝、高廷揚（下稱原告2人）及訴外人
    高騰豐（即被告之父）、高天助等4人之父親即訴外人高池
    瀹為「祭祀公業高同記」（下稱系爭祭祀公業）派下員之一
    ，高池瀹於90年間過世後，原告2人與高騰豐、高天助即繼
    承高池瀹於系爭祭祀公業之房份，享有系爭祭祀公業之派下
    權，然為辦理派下員繼承，原告2人與高騰豐、高天助乃依
    祭祀公業高同記規約書（下稱系爭規約）第6條規定，於99
    年1月25日簽訂原證1所示之協議書（下稱系爭協議書），約
    定因其等推舉高騰豐代表高池瀹一脈成為系爭祭祀公業之派
    下員，高騰豐同意其自系爭祭祀公業取得之財產及利益，平
    均分配予高騰豐、高天助及原告2人，即原告2人各取得4分
    之1，另約定系爭協議書之效力及於其等之繼承人。嗣高騰
    豐於101年間過世，原告2人、高天助及高騰豐之繼承人復推
    舉高騰豐之子即被告代表渠等辦理高池瀹房份之繼承登記，
    並應系爭祭祀公業之要求出具派下權拋棄書，原告2人、高
    天助及高騰豐之繼承人與被告間成立委任契約之法律關係。
    然被告於104年間自系爭祭祀公業移轉登記如附表一所示之
    土地、附表二所示之建物（以下合稱系爭不動產），並將系
    爭不動產出租予他人而收取租金共計518萬元（見本院卷第1
    83頁），另被告自104年迄今從系爭祭祀公業受領金錢共計7
    64萬8,300元（見本院卷第181頁），此等均是被告自系爭祭
    祀公業所得之利益及財產，原告2人自得依系爭協議及繼承
    之法律關係，或依民法第541條規定，請求被告將系爭不動
    產所有權分別移轉4分之1予原告2人，以及被告應分別給付
    原告2人320萬7,075元併計付法定遲延利息等語，並聲明：㈠
    被告應將坐落如附表一所示土地中權利範圍10000分之875暨
    如附表二所示建物中權利範圍4分之1之所有權分別移轉登記
    予原告。㈡被告應分別給付原告320萬7,075元，及自民事準
    備書㈡狀繕本送達被告之翌日起至清償日止，按年息5%計算
    之利息。㈢前項聲明，原告願供擔保，請准宣告假執行。
二、被告則以：原告2人僅為高池瀹之法定繼承人，並非當然繼
    承系爭祭祀公業之派下權，且祭祀公業派下員得依其單方意
    思表示，拋棄其對祭祀公業之派下權（包含身分權及財產權
    ），派下員之繼承人自得拋棄推舉或被推舉成為派下員之權
    利，是原告2人於102年5月19日出具書面自願拋棄系爭祭祀
    公業之派下權，系爭祭祀公業分配予派下員之財產及利益均
    與原告2人無關。又被告否認系爭協議書之真正，縱系爭協
    議書為真，高騰豐於高池瀹死後並未成為系爭祭祀公業之派
    下員並列名於派下員名冊，其未自系爭祭祀公業取得任何財
    產或利益，是系爭協議書之停止條件尚未成就，高騰豐不因
    而負擔系爭協議書之義務，被告自無從繼承之，且依系爭協
    議書所示，應由該協議書之當事人一同起訴當事人方適格；
    若原告2人主張繼承法律關係，高騰豐的繼承人應一同被訴
    ，當事人方適格。再者，被告於系爭祭祀公業之派下權係直
    接繼承自高池瀹，且原告等人推舉被告繼承者為派下員身分
    ，並非推舉被告代表其等繼承及行使派下權，被告非受原告
    等人委任，則兩造間不存在委任契約之法律關係，被告不因
    而負擔任何義務。此外，系爭祭祀公業分配系爭不動產予被
    告，係以被告負擔相關稅費為條件，扣除後方為自系爭祭祀
    公業分配者，且被告出租系爭不動產係就自己財產為收益，
    並支出相關稅費，並非取自系爭祭祀公業或受原告等人之委
    任，另被告自系爭祭祀公業受領之金錢係用於支出祭祀、出
    席會議及使用建物之費用等語，資為抗辯，並聲明：㈠原告
    之訴及假執行之聲請均駁回。㈡如受不利判決，願供擔保請
    准宣告免為假執行。
三、原告主張原告2人、高騰豐、高天助等4人之父親即高池瀹為
    系爭祭祀公業之派下員，高騰豐為被告之父親，其從未登記
    為系爭祭祀公業之派下員；又高池瀹於90年間過世，高騰豐
    於101年間過世等情，業據其提出繼承系統表為憑（見本院
    北司調字卷第55頁），並有戶籍謄本可證（見本院北司調字
    卷第73頁、本院卷第119至125頁、第129頁、第133頁、第13
    9頁、第143頁），且為被告所不爭執（見本院卷第71頁、第
    302頁），是此部分之事實應堪信為真。
四、得心證之理由：
  ㈠原告2人提起本件訴訟，並以高全安為被告是否當事人適格？
　⒈按當事人適格，係指當事人就具體特定之訴訟，得以自己之
    名義為原告或被告，而受為訴訟標的法律關係之本案判決之
    資格而言。故在給付之訴，若原告主張其為訴訟標的法律關
    係之權利主體，他造為訴訟標的法律關係之義務主體，其當
    事人即為適格。至原告是否確為權利人，被告是否確為義務
    人，乃為訴訟標的法律關係之要件是否具備，即訴訟實體上
    有無理由之問題，並非當事人適格之欠缺（最高法院93年度
    台上字第382號判決參照）
　⒉經查，原告2人提起本件訴訟為給付之訴，訴訟標的為系爭協
    議書約定及繼承之法律關係、民法第541條規定，原告2人主
    張其等為該等訴訟標的之權利主體、被告為義務主體，揆諸
    前揭說明，原告2人即為適格之原告、高全安則為適格之被
    告，被告抗辯本件僅以原告2人起訴，並僅列高全安為被告
    欠缺當事人適格等語，即不可採。
　㈡原告2人依系爭協議書及繼承之法律關係，請求被告移轉登記
    系爭不動產所有權及給付金錢，有無理由？
　  觀諸系爭協議書之記載（見本院北司調字卷第19頁），該契
    約當事人為原告2人、高騰豐與高天助，被告並非系爭協議
    書之當事人，基於債之相對性原則，該協議書自不得拘束被
    告；況乎高騰豐從未登記為系爭祭祀公業之派下員，為兩造
    所不爭執，業如前述，其既未自系爭祭祀公業受有何利益或
    財產，被告亦未自高騰豐處繼承來自系爭祭祀公業之利益或
    財產，是原告2人依系爭協議書及繼承之法律關係，請求被
    告移轉登記系爭不動產所有權及給付金錢，即無理由。
　㈢原告2人與被告間有無成立委任契約之法律關係？
　⒈按稱委任者，謂當事人約定，一方委託他方處理事務，他方
    允為處理之契約；關於勞務給付之契約，不屬於法律所定其
    他契約之種類者，適用關於委任之規定，民法第528條、第5
    29條定有明文。又依現行有效之系爭規約第5條、第6條規定
    ：「本公業派下員如有死亡時，以其直系血親卑親屬男性，
    姓高者繼承派下員資格，無男性直系血親卑親屬者，以女性
    直系血親卑親屬招贅所生之男性姓高者繼承派下員資格，養
    子女與婚生子女同。但同時有數個直系血親卑親屬繼承人時
    ，以推舉一人繼承為限，程序依第六條規定辦理」、「本公
    業基本派下員死亡，其繼承人有數人者，應由全體繼承人間
    推舉一人代表基本派下員房份，並以被推舉人（即代表人）
    名義辦理繼承登記，代表行使權利及受領利益。前項代表人
    死亡，其繼承人有數人者，亦同。前兩項推舉應以書面為之
    ，並提供推舉者之印鑑證明，於推舉書上蓋推舉者之印鑑章
    ，以確認其真意」（見本院卷第269頁）。由以上規定可知
    ，系爭祭祀公業係採取代表制，亦即於基本派下員或派下現
    員死亡後，由各房實際派下員推舉（派）1人代表實際派下
    員為派下現員，且各派下現員於經實際派下員推舉（派）為
    代表時，前者即代表實際派下員行使權利及受領利益，則其
    等間成立委任契約，堪以認定。
　⒉經查，高騰豐為被告之父親，其從未登記為系爭祭祀公業之
    派下員，而高池瀹於90年間過世，高騰豐於101年間過世，
    為兩造所不爭執，已如前述，而於高池瀹過世後，包含原告
    2人在內之實際派下員於102年5月9日推舉被告為系爭祭祀公
    業之派下員乙節，有推舉書可考（見本院卷第117頁），揆
    諸前開規定與說明，包含原告2人在內之實際派下員與被告
    間成立委任契約，應可認定。是以原告2人主張其等與被告
    間成立委任契約之法律關係等語（見本院卷第179頁），要
    屬可採。
　⒊至被告辯稱：被告於系爭祭祀公業之派下權係直接繼承自高
    池瀹，且原告等人推舉被告繼承者為派下員身分，並非推舉
    被告代表其等繼承及行使派下權，被告非受原告等人委任，
    兩造間不存在委任契約之法律關係等語。然此與系爭規約上
    述規定不符，委無憑採。
　㈣原告2人依民法第541條規定，請求被告移轉登記系爭不動產
    所有權及給付金錢，有無理由？
　⒈被告於臺灣臺北地方檢察署109年度偵字第18303號案件偵查
    中陳稱：因為系爭規約規定四房推舉一房為代表，代表派下
    現員，派下現員取得執行權益及受領權益，且系爭規約規定
    系爭不動產是登記在派下現員，系爭祭祀公業不同意登記在
    其他人名下，而我是代表，所以由我出名登記在我名下，房
    租也是如此，我從頭到尾的想法是系爭不動產及租金分配給
    四房等語（見本院卷第225至231頁），參酌前開規定與說明
    ，足認被告與原告等人成立委任契約之法律關係時，已認知
    其僅是代表實際派下員受領利益，並應將其代表自系爭祭祀
    公業所領取之利益分配予實際派下員，分配比例參考被告委
    請律師於109年7月10日所提供予原告2人之協議書記載（見
    本院本司調字卷第45頁），可推知為原告2人各為4分之1，
    且其等就上開部分已達成意思表示合致，亦可認定。
　⒉被告雖辯稱，其於109年10月21日偵查時所陳述之內容，係因
    檢察官當時朝系爭不動產非被告1人所有之方向訊問，被告
    當心有刑事責任所為之不實答辯，故無證據能力等語（見本
    院卷第242至243頁），惟民事訴訟法並未如刑事訴訟法第15
    6條就證據能力部分有相關規定，是本院自得綜合卷內所有
    證據資料、綜觀全辯論意旨判斷之，況該次庭期被告亦有委
    任律師擔任辯護人到庭，有訊問筆錄可稽（見本院卷第221
    頁），是若檢察官之訊問有脅迫、利誘，甚或是被告所述內
    容不實在，大可於當下表示意見，然未見被告委任之辯護人
    就此部分於該次庭期有何表示，故被告此部分抗辯，亦無憑
    採。
　⒊又被告自系爭祭祀公業受領之利益包括系爭不動產及其等法
    定孳息等情，有建物登記第一類謄本暨異動索引表、土地登
    記第一類謄本暨異動索引表、房屋租賃契約書可憑（見本院
    卷第29至65頁、第211至219頁），另被告自104年起至110年
    6月22日受領自系爭祭祀公業之金錢給付共764萬8,300元，
    亦有系爭祭祀公業於110年9月7日所提供之表格可佐（見本
    院卷第67至69頁），是原告2人自得依民法第541條規定，請
    求被告將如附表一所示土地所有權應有部分各100000分之87
    5以及如附表二所示建物所有權應有部分各4分之1分別移轉
    登記予原告2人；另被告受領之金額總計為1,214萬7,467元
    （計算式：7,648,300元＋4,499,167元＝12,147,467元，受領
    租金之計算過程，請參附表三所示），原告2人亦得依民法
    第541條規定，請求被告給付原告各303萬6,867元（計算式
    ：12,147,467元÷4＝3,036,867元，元以下四捨五入），逾此
    範圍之請求，為無理由。
  ⒋至被告辯稱：系爭祭祀公業分配系爭不動產予被告，係以被
    告負擔相關稅費為條件，扣除後方為自系爭祭祀公業分配者
    ，另被告自系爭祭祀公業受領之金錢係用於支出祭祀、出席
    會議及使用建物之費用等語。惟被告縱有因處理委任事務而
    支出必要費用，其尚非不得請求委任人即原告2人償還之，
    然被告於本件既未為抵銷抗辯（見本院卷第448至449頁），
    本院自無庸審酌之。
　⒌被告另辯稱：原告2人於102年5月19日出具書面自願拋棄系爭
    祭祀公業之派下權，系爭祭祀公業分配予派下員之財產及利
    益均與原告2人無關等語。然依系爭祭祀公業函覆本院派下
    員繼承所需文件，其上包括拋棄繼承派下員之拋棄書（見本
    院卷第115頁），則原告2人縱然有出具拋棄書，然僅是為辦
    理派下員繼承，難認有何拋棄其身為實際派下員所享有之權
    利的意思。故被告此部分所辯，同無可採。
  ㈤末按「給付無確定期限者，債務人於債權人得請求給付時，
    經其催告而未為給付，自受催告時起，負遲延責任。其經債
    權人起訴而送達訴狀，或依督促程序送達支付命令，或為其
    他相類之行為者，與催告有同一之效力。」「遲延之債務，
    以支付金錢為標的者，債權人得請求依法定利率計算之遲延
    利息。」「應付利息之債務，其利率未經約定者，亦無法律
    可據者，週年利率為5%。」民法第229條第2項、第233條第1
    項前段及第203條分別定有明文。查原告2人請求被告自民事
    準備書㈡狀繕本送達翌日即110年11月20日（見本院卷第238
    頁）起至清償日止，按年息5%之法定遲延利息，依前揭規定
    ，亦屬有據。
五、從而，原告2人依民法第541條規定，請求被告將如附表一所
    示土地所有權應有部分各100000分之875以及如附表二所示
    建物所有權應有部分各4分之1分別移轉登記予原告2人，以
    及請求被告給付原告各303萬6,867元，及自110年11月20日
    起至清償日止，按年息5%計算之法定遲延利息，為有理由，
    超逾部分，則難謂有據，應予駁回。
六、兩造陳明願供擔保，聲請宣告假執行（聲明第2項部分）或
    免為假執行，經核就前開原告勝訴部分，合於法律規定，爰
    酌定相當之擔保金額宣告之。至原告其餘敗訴部分，其假執
    行之聲請失所附麗，爰併予駁回。
七、本件為判決之基礎已臻明確，兩造其餘之陳述及所提其他證
    據，經本院斟酌後，認為均於判決之結果無影響，亦與本案
    之爭點無涉，自無庸逐一論述，併此敘明。
八、訴訟費用負擔之依據：民事訴訟法第79條、第85條1項後段
    。
中　　華　　民　　國　　111 　年　　12　　月　　12　　日
                  民事第九庭    法　官    莊仁杰
以上正本係照原本作成。
如對本判決上訴，須於判決送達後20日內向本院提出上訴狀。如
委任律師提起上訴者，應一併繳納上訴審裁判費。
中　　華　　民　　國　　111 　年　　12　　月　　12　　日
                                書記官    廖宣惟
附表一：
編 號 土地坐落     面    積 權利範圍  縣  市 鄉鎮市區   段 小段 地號 平方公尺  1 臺北市 大安區 辛亥段 一 0000-0000 4,286 10000分之350 

附表二：
編    號 建號 基地坐落 建物門牌 建築式樣主要建築材料及房屋層數 層次及層次面積 附屬建物及面積 共有部分及權利範圍 權利範圍 1 臺北市○○區○○段○○段000000000○號 臺北市大安區區辛亥段一小段0000-0000地號土地 臺北市○○區○○○路0段000巷00弄0號 鋼筋混凝土造，5層 1層、79.5平方公尺 平台8.51平方公尺 大安區辛亥段一小段00000-000建號、10000分之70 1分之1 2 臺北市○○區○○段○○段000000000○號 臺北市大安區區辛亥段一小段0000-0000地號土地 臺北市○○區○○○路0段000巷00弄0號2樓 鋼筋混凝土造，5層 2層、79.5平方公尺 陽臺8.51平方公尺 大安區辛亥段一小段00000-000建號、10000分之70 1分之1 3 臺北市○○區○○段○○段000000000○號 臺北市大安區區辛亥段一小段0000-0000地號土地 臺北市○○區○○○路0段000巷00弄0號3樓 鋼筋混凝土造，5層 3層、79.5平方公尺 陽臺8.51平方公尺 大安區辛亥段一小段00000-000建號、10000分之70 1分之1 4 臺北市○○區○○段○○段000000000○號 臺北市大安區區辛亥段一小段0000-0000地號土地 臺北市○○區○○○路0段000巷00弄0號4樓 鋼筋混凝土造，5層 4層、79.5平方公尺 陽臺8.51平方公尺 大安區辛亥段一小段00000-000建號、10000分之70 1分之1 5 臺北市○○區○○段○○段000000000○號 臺北市大安區區辛亥段一小段0000-0000地號土地 臺北市○○區○○○路0段000巷00弄0號5樓 鋼筋混凝土造，5層 5層、79.5平方公尺 陽臺8.51平方公尺 大安區辛亥段一小段00000-000建號、10000分之70 1分之1 

附表三：
編號 建物門牌號碼 租賃期間 經過期間 月租金（新臺幣） 受領之租金總額（新臺幣，元以下四捨五入） 1 臺北市○○區○○○路0段000巷00弄0號2樓 104年4月5日至110年11月15日 6年7月10日（79又1/3月） 14,000元 14,000元×（79＋1/3）月＝1,110,667元 2 臺北市○○區○○○路0段000巷00弄0號3樓 104年4月1日至110年11月15日 6年7月15日（79.5月） 14,000元 14,000元×79.5月＝1,113,000元 3 臺北市○○區○○○路0段000巷00弄0號4樓 104年4月15日至104年10月14日 104年1月16日至110年11月15日 6月    6年（72月） 15,000元    16,000元 15,000元×6月＝90,000元    16,000元×72月＝1,152,000元 4 臺北市○○區○○○路0段000巷00弄0號5樓 104年4月1日至110年11月15日 6年7月15日（79.5月） 13,000元 13,000元×79.5月＝1,033,500元 總計     4,499,167元